臺灣新竹地方法院刑事判決　　　　　　　　　　　　　九十一年度訴字第三二二號
　　公　訴　人　臺灣新竹地方法院檢察署檢察官
　　被　　　告　甲○○
　　選任辯護人　謝佳伯律師
右列被告因偽造貨幣案件，經檢察官提起公訴（八十九年度偵字第七一九六號），本
院判決如左：
    主  文
甲○○無罪。
    理  由
一、公訴意旨略以：甲○○與邱意婷（另行審結）共同基於行使偽造貨幣之概括犯意
    ，先於民國八十九年十二月十六日上午十時許，在新竹縣關西鎮仁安里拱子溝六
    ○號「六福村遊樂區」之商品販賣區內，至林孟姝擔任服務員之玩具商品部門，
    藉口購買價值新臺幣（下同）五百元之帽子二頂、四十九元之鳥笛一個，由邱意
    婷將一張面額一千元之偽鈔轉交予甲○○結帳，以換取四百五十一元真鈔，復於
    同日上午十時三十分許，在上開遊樂區內，二人至王淑珠擔任服務員之「黑珍珠
    商品店」，購買合計價值七百八十元之太陽眼鏡二付及五十五元之購物袋一只，
    由甲○○持一張面額一千元之偽鈔交予王淑珠，以支付價款，嗣經王淑珠以偽鈔
    筆測試該張鈔票後，察覺有異報警當場查獲，並扣得偽造之面額一千元紙鈔四張
    ，因認被告甲○○涉犯刑法第一百九十六條第一項之行使偽造通用紙幣罪嫌。
二、按犯罪事實應依證據認定之，無證據不得推定其犯罪事實；又不能證明被告犯罪
    者，應諭知無罪之判決；刑事訴訟法第一百五十四條、第三百零一條第一項分別
    定有明文。又犯罪事實之認定，應憑真實之證據，倘證據是否真實尚欠明確，自
    難以擬制推測之方法，為其判斷之基礎；而認定犯罪事實之證據係指足以認定被
    告確有犯罪行為之積極證據而言，該項證據自須適合於被告犯罪事實之認定，始
    得採為斷罪資料（參照最高法院五十三年臺上字第六五六號、二十九年上字第三
    一○五號判例）。且刑事訴訟上證明之資料，無論其為直接或間接證據，均須達
    於通常一般之人均不致有所懷疑，而得確信其為真實之程度，始得據為有罪之認
    定，若其關於被告是否犯罪之證明未能達此程度，而有合理懷疑之存在，致使無
    從形成有罪之確信，根據「罪證有疑，利於被告」之證據法則，即不得遽為不利
    被告之認定（參照最高法院七十六年臺上字第四九八六號判例）。其以情況證據
    （即間接證據）斷罪時，尤須基於該證據在直接關係上所可證明之他項情況事實
    ，本乎推理作用足以確證被告有罪，方為合法，不得徒憑主觀上之推想，將一般
    經驗上有利被告之其他合理情況逕予排除（參照最高法院三十二年上字第六十七
    號判例）。再按測謊器係以紀錄受測者在回答問題的生理狀態，諸如血壓、脈搏
    和呼吸等狀況來判斷受測者是否說謊，其結果因施測者之施問技巧及受測者個人
    之身體狀況、個性及情緒易否激動而受影響，其正確性並非百分之百，故測謊鑑
    定結果，雖非無證據能力，仍不能據為認定被告犯罪之積極、直接證據。
三、公訴人認被告甲○○涉有前開行使偽造通用紙幣犯行，係以被告所持以購物之紙
    鈔經確認後，確係為偽造者，及被告關於案情重要之點：(一)、渠不知道扣案偽鈔
    來源；(二)、渠沒有提供扣案偽鈔給邱意婷使用；(三)、邱意婷使用偽鈔渠不知情。
    經送法務部調查局鑑定結果，均呈情緒波動反應，研判有說謊傾向等為其主要論
    據。訊據被告甲○○固坦認有於右揭時、地，由邱意婷持面額一千元之紙鈔轉交
    予其用以支付購物款項等情，然堅決否認前開犯行，辯稱略以：偽鈔係由邱意婷
    轉交，我不知道所使用者係偽鈔，我確實據實以答，不知道測謊通知為何這樣寫
    等語。
四、經查：
(一)、證人即六福村遊樂區商品販賣部門之服務人員林孟妹證稱：「當時是由女的邱意
    婷將新台幣一千元交給男的甲○○付帳，邱女在看商品」等語（偵卷第十二頁、
    第三五頁），而證人即六福村遊樂區商品販賣部門之服務人員王淑珠先稱：「是
    那男子從皮包裡面拿出來付費的」等語，惟其後改稱：「我沒看到」等語（偵卷
    第十頁、第三五頁），且同案被查獲之邱意婷於警訊、偵查中均證稱：「系爭四
    張偽鈔為其所有」等語（偵卷第八頁、第二九頁），足認扣案之偽造貨幣並非由
    被告身上取出，又購物時當店員王淑珠告知被告其使用者係偽鈔時，被告係將偽
    鈔退還於邱意婷，而非自行收受，且所找回之零錢亦由邱意婷收受，是被告所辯
    該偽鈔係由邱意婷交付，其僅代為轉交等語，尚非不可採信。
(二)、又被告先後以面額一千元之紙鈔所購得之物品，每次合計均超過五百元，所找取
    之零錢有限，被告於第二次購物時，甚至僅找回一百六十五元，此與一般藉由行
    使偽鈔詐購小額物品，以圖找取較多真鈔之方式顯有不同。
(三)、再被告第一次購物時所持以消費之千元紙鈔，事後雖經確認為偽鈔，然被告付款
    當時，該玩具商品部門之服務人員並未察覺被告持偽鈔消費一節，業據證人林孟
    姝於警訊及偵查中證述綦詳（偵卷第十二頁、第三五頁），是本件所查獲之偽鈔
    ，若未與真鈔互相比對，確實難以肉眼判斷其真偽，而並非收受紙鈔前人人均有
    比對鑑別之習慣，且本件扣案偽鈔經本院觀察及觸摸結果，紙質與印刷均甚精良
    ，並非一眼即可立即判斷，參以被告當時僅居間轉交，僅有數秒之時間接觸扣案
    紙鈔，是不可能有足夠之時間及能力判斷所轉交之紙鈔之真偽，故邱意婷縱係於
    短時間內二次轉交於被告，因所購買之物品不同，且轉交購物之時間均甚短暫，
    實無法認定被告即有辨識紙鈔真偽之能力或與邱意婷有何犯意連絡，另邱意婷當
    天皮包內之十多張鈔票，事後僅查獲四張偽鈔，其餘均為真鈔，亦據被告陳明在
    卷，且有扣案四張偽造貨幣附卷可查（本院卷第十九頁、偵卷第十三頁、第十四
    頁），則整疊夾雜，邱意婷隨機任意抽取其中一張交由被告後付款時，被告非無
    誤認為真鈔之可能，是被告上開所辯，應可採信，故尚無證據足以證明被告當時
    知其係偽鈔且有行使之故意。
(四)、另被告之測謊測試雖未通過，惟刑事訴訟採職權調查主義，鑑定報告祇為形成法
    院心證之資料，對於法院之審判並無拘束力，故待證事項雖經鑑定，法院仍應本
    於職權予以調查，以期發見事實之真相，不得僅以鑑定報告作為判決之唯一依據
    （最高法院五十七年度台上字第三三九九號判例）。鑑定人之鑑定，雖足為證據
    資料之一種，但鑑定報告顯有疑義時，審理事實之法院，仍應調查其他必要之證
    據，以資認定，不得專憑不實不盡之鑑定報告，作為判決之唯一證據（最高法院
    四十年度台上字第七一號判例）。測謊鑑定，係依一般人在說謊時，會產生遲疑
    、緊張、恐懼、不安等心理波動現象，乃以科學方法，由鑑定人利用測謊儀器，
    將受測者之上開情緒波動反應情形加以紀錄，用以分析判斷受測者之供述是否違
    反其內心之真意而屬虛偽不實。故測謊鑑定，倘鑑定人具備專業之知識技能，復
    基於保障緘默權而事先獲得受測者之同意，所使用之測謊儀器及其測試之問題與
    方法又具專業可靠性時，該測謊結果，如就有利之供述，經鑑定人分析判斷有不
    實之情緒波動反應，依補強性法則，雖不得作為有罪判決之唯一證據，但非無證
    據能力，仍得供裁判之佐證，其證明力如何，事實審法院有自由判斷之職權；反
    之，若其有利之供述，經鑑定並無任何虛偽供述之情緒波動反應，又無其他合法
    之積極證據足以證明該部分之犯罪事實時，即可印證其真實性，非不得為有利於
    受測者之認定（最高法院八十八年度台上字第二九三六號判決）。故測謊鑑定並
    非如指紋或ＤＮＡ鑑定之精確，因其係以測謊器紀錄受測者在回答問題之生理狀
    態諸如血壓、脈搏、呼吸等狀況，來判斷受測者是否說謊，即測謊鑑定可能因受
    測者斯時心神狀況、現場環境及外在氣氛等諸多因素致受測時無法排除各項影響
    因素單純作答，此問題迭經臨床討論在案，易言之，其正確性存有爭議，尚不足
    為被告犯罪或不利之認定依據，是以，被告前開測謊雖有情緒波動反應，惟基上
    說明，仍認該測謊鑑定不足為不利於被告之認定依據。
五、綜上，本案尚未達於通常一般之人均得確信其為真實之程度，而有合理性懷疑之
    存在，是本院無從形成有罪之確信。此外，復查無其他積極證據足資認定被告有
    何行使偽造貨幣之罪嫌，既不能證明被告犯罪，根據「罪證有疑，利於被告」之
    證據法則，依法應為無罪之諭知。
據上論斷，應依刑事訴訟法第三百零一條第一項，判決如主文。
本案經檢察官陳榮林到庭執行職務。
中      華      民      國    九十一    年      十      月      八      日
                                臺灣新竹地方法院刑事第二庭
                                    審判長法  官  王銘勇
                                          法  官  王紋瑩
                                          法  官  楊數盈
右正本證明與原本無異。
如不服本判決，應於判決送達後十日內向本院提出上訴狀（應附繕本）。
                                          書記官   沈藝珠
中      華      民      國    九十一    年      十      月      八      日
